【裁判字號】    96,上更(一),341
【裁判日期】    970204
【裁判案由】    毒品危害防制條例
【裁判全文】
臺灣高等法院臺中分院刑事判決     96年度上更(一)字第341號
上  訴  人
即  被  告  丁○○
指定辯護人  本院公設辯護人  甲○○
上列上訴人因違反毒品危害防制條例案件，不服臺灣臺中地方法
院93年度訴字第1419號，中華民國93年11月17日第一審判決（起
訴案號：臺灣臺中地方法院檢察署92年度偵續字第122 號），提
起上訴，本院判決如下：
    主  文
原判決撤銷。
丁○○販賣第一級毒品，未遂，處有期徒刑肆年。
    事  實
一、丁○○（綽號"阿弟仔"，施用第一級毒品海洛因部分，業經
    臺灣臺中地方法院以九十二年訴字第四三七號判處有期徒刑
    七月確定）平日即染有施用第一級毒品海洛因之惡習。於民
    國九十一年十一月二十五日，丁○○在臺中縣梧棲鎮○○路
    「北海岸釣蝦場」內遇見同有施用毒品習性之姚鈺驎，竟萌
    生購入毒品供己施用如有所餘即伺機售出牟利之意圖，對姚
    鈺驎表示如果需要購買毒品海洛因可與其約定價額及數量，
    並利用不知情之叔蔡明錫持用之0000000000號行
    動電話（為丁○○之堂弟蔡欣全所申請租用，交由蔡欣全之
    父蔡增燦使用，案發前自九十一年十一月起至九十二年一月
    間止蔡錫明因借用而持有）留予姚鈺驎供聯絡毒品交易。同
    年十一月二十八日某時許，姚鈺驎駕駛車牌號碼ＯＢ─０７
    ３０號自用小客車搭載女友黃詠薇自臺中市返回臺中縣清水
    鎮老家，同日下午十三時三分許，姚鈺驎欲施用毒品海洛因
    即以黃詠薇所申請之0000000000號行動電話撥打
    上開0000000000號電話透過不知情之蔡明錫，自
    稱土豆謂要找「阿弟仔」欲購買新台幣（下同）一千元之貨
    （指海洛因），旋姚鈺驎再次通話約定在臺中縣梧棲鎮○○
    路綜合體育場入口處附近交易，隨即駕車至上開地點等候。
    而蔡明錫以上開借用之行動電話撥打丁○○所持用之000
    0000000號行動電話，轉知上情即獨自騎乘蔡芙苗所
    有之車牌號碼ＩＸＴ─９４８號機車抵達該處，並繞至姚鈺
    驎所駕車輛駕駛座車門旁邊暫停，坐在車內的姚鈺驎立即搖
    下車窗拿出一千元，欲交給丁○○購買第一級毒品海洛因，
    惟此情適為巡邏經過之員警所目睹，在丁○○尚未將欲販賣
    之毒品海洛因交付予姚鈺驎，立即上前攔查，因而查獲上情
    ，並扣得丁○○所有第一級毒品海洛因一包（驗餘淨重○
    ．二○公克，包裝重○．二二公克，業經臺灣臺中地方法院
    以九十二年訴字第四三七號宣告沒收銷燬確定）。
二、案經台中縣警察局清水分局報告臺灣臺中地方法院檢察署檢
    察官偵查起訴。
    理  由
壹、程序方面
一、按現行刑事訴訟法為保障被告之反對詰問權，排除具有虛偽
    危險性之傳聞證據，以求實體真實之發見，於該法第一百五
    十九條第一項明定被告以外之人於審判外之言詞或書面陳述
    ，除法律有規定者外，不得作為證據。又被告以外之人於審
    判外之陳述，雖不符前四條之規定（即刑事訴訟法第一百五
    十九條之一至第一百五十九條之四），而經當事人於審判程
    序同意作為證據，法院審酌該言詞陳述或書面陳述作成時之
    情況，認為適當者，亦得為證據；當事人、代理人或辯護人
    於法院調查證據時，知有第一百五十九條第一項不得為證據
    之情形，而未於言詞辯論終結前聲明異議者，視為有前項之
    同意，刑事訴訟法第一百五十九條之五亦定有明文。查本案
    證人黃詠薇於警訊、證人蔡欣全及蔡明錫於偵查中所為證述
    ，固屬被告以外之人於審判外之陳述，惟本案檢察官、被告
    、辯護人於本院並未就上開警偵詢筆錄有所爭執，且迄言詞
    辯論終結前，均未主張有刑事訴訟法第一百五十九條第一項
    不得為證據之情形（見本院卷第二四至二五頁、），是應認
    已同意作為證據，且經本院審酌後，該等言詞陳述作成時之
    客觀條件及環境，認證人等心理狀態健全，並無受到脅迫、
    利誘或詐欺，而所證述之內容又無顯不可信之情事等一切情
    況，認為適當，依刑事訴訟法第一百五十九條之五規定，認
    均有證據能力而得採為認定本件犯罪事實所憑之證據，合先
    敘明。
二、所謂「傳聞證據」之定義自屬以公判庭外之供述為內容之證
   據。即係透過人之意思活動予以傳達，即供述者對於有關體
   驗之事實，經由知覺、記憶、表現、敘述或敘述性動作等過
   程予以傳達，故亦稱之為「供述證據」。此與「非供述證據
   」（非傳聞證據），即非透過人之意思活動予以傳達之證據
   ，如物證、書證等之不同（最高法院九十四年度臺上字第六
   ０七六號判決同此見解）。查關於東信電訊行動電話號碼查
   詢表、雙向通聯紀錄及客戶基本資料等之證據能力：紀錄證
   人丙○○於案發前經由其女友黃詠薇持用00000000
   00號行動電話、蔡明錫持用之0000000000號行
   動電話與被告持用之0000000000號行動電話間互
   相通聯情形，因其中有關行動電話之通聯資料，核其性質並
   非傳聞證據，無須受刑事訴訟法第一百五十九條第一項所定
   傳聞證據排除法則之拘束。
貳、實體方面
一、訊據上訴人即被告（以下稱被告）固坦承當日有騎乘機車前
    往臺中縣梧棲鎮○○路綜合體育場附近，且經查獲如事實欄
    所載之海洛因一包等事實不諱，惟矢口否認有何販賣第一級
    毒品海洛因未遂之犯行，辯稱：當日係因伊叔父蔡明錫打手
    機告知有一綽號「土豆」之朋友約伊在體育場附近見面，伊
    乃前往，詎甫抵達該處，即被員警攔查，實無販賣海洛因之
    意圖，而扣案之海洛因係供伊自己施用云云。被告之指定辯
    護人於本院為被告辯稱：證人姚鈺驎供稱其於警詢接受偵訊
    時，剛好藥癮發作，所為之證言，與事實不相符，不足採憑
    ，則被告於審理時所為之陳述，與其司法警察偵詢時之證詞
    ，並不相符，依刑事訴訟法第一百五十九條之二，除具有特
    別可信之情狀，且為證明犯罪事實所必要外，應無證據能力
    ，辯稱證人姚鈺驎於警詢時之證詞，應無證據能力；又證人
    於偵查中之證述，雖依刑事訴訟法第一百五十九條之一第二
    項規定，具有證據能力，但其有關接電話之人確係丁○○乙
    節之陳述，應係出於個人臆測之詞，因依證人姚鈺驎供稱其
    係於案發前三天前始取得0000－000000號之電話
    ，其雖早已認識被告，但已很久沒有與被告聯絡了，則其如
    何能確認電話中之人，確係被告本人？由此可見，證人姚鈺
    驎於偵查中所為有關接電話之人係丁○○之證述，應屬其個
    人臆測之詞，依刑事訴訟法第一百六十條規定，應無證據能
    力。再者，依證人姚鈺驎之證述，被告於三天前留給伊00
    00－000000之電話，然被告為警查獲時身上所攜帶
    之行動電話號碼為0000－000000，不是0000
    －000000，且警方於查獲被告後，隨即試打0000
    －000000之電話，但該電話已無法接通，如被告確有
    留該電話號碼給證人姚鈺驎，且該電話確係被告所有，何以
    警方查獲被告時，未在被告身上查得該電話，且試打時亦無
    法接通，故本件被告究有無使用0000－000000號
    之行動電話，證人姚鈺驎撥打該電話時，接聽之人是否為被
    告丁○○，及被告丁○○是否知悉姚鈺驎所聯絡之內容等，
    均有明顯可疑存在，本件被告犯罪事實因僅有證人姚鈺驎之
    證詞，且為唯一之證據（因扣案毒品僅有○．二公克，且被
    告有施用毒品之習性，並不能直接證明被告係擬供販賣之用
    ），倘其證詞不具備證據能力適格，即無從證明被告有販賣
    第一級毒品海洛因之犯行，縱認證人姚鈺驎之證詞具有證據
    能力，亦因存有諸多瑕疵，並未達於一般人均不致有所懷疑
    ，而得確信被告有販毒乙節為真實之程度等語，惟查：
（一）按訊問被告，應全程連續錄音；必要時，並應全程連續錄
      影。且於司法警察官或司法警察詢問犯罪嫌疑人時，準用
      之，刑事訴訟法第一百條之一第一項、一百條之二固分別
      定有明文。惟被告之自白，非出於強暴、脅迫、利誘、詐
      欺、違法羈押或其他不正之方法，且與事實相符者，得為
      證據，刑事訴訟法第一百五十六條第一項定有明文。同法
      第一百條之一第一項前段關於訊問被告，應全程連續錄音
      ，必要時並應全程連續錄影之規定，旨在輔助筆錄之不足
      ，並擔保被告陳述之任意性。苟被告之自白確係出於自由
      意志，且其自白之陳述與事實相符，縱令警局或檢察官事
      後無法提出對其訊問之錄音或錄影帶以供法院勘驗比對，
      仍不得遽指警局或偵查筆錄不具證據能力。上訴人於警訊
      及檢察官偵查中之自白，雖已查無全程連續錄音之錄音帶
      ，惟係上訴人自由意志下所為之供述，且與事實相符，應
      具證據能力（最高法院九十三年度台上字第一○七四號判
      決足參），經查：本件被告之警詢錄音帶，固於九十三年
      七月二日因安寧派出所遭水災而毀損，有警員洪裕雄報告
      一份在卷可稽（見原審卷第三十七頁），雖被告辯稱其於
      案發當日上午十時許向綽號"阿榮"購入毒品海洛因即滲入
      香菸中施用，於同日下午四時許製做警詢筆錄時，因施用
      毒品導致精神障礙現象，該筆錄之陳述是否出於自由意思
      或全程連續錄音，即有所疑？惟查，證人姚鈺驎於偵查中
      已證稱在警局是與被告在同一間辦公室偵訊，一人一邊，
      可以看到被告被問筆錄的情形，沒有何特殊情形等語（見
      偵卷第三十五頁），則本件雖警詢錄音帶已毀損，惟依前
      開最高法院九十三年度台上字第一○七四號判決所示，足
      堪認被告係於自由意志下所為之供述，尚無從以事後無法
      提出對證人詢問之錄音供法院勘驗比對，即遽指被告之警
      詢筆錄不具證據能力，合先敘明。次查，被告於偵查時供
      稱證人姚鈺驎是要向"骨仔"買海洛因，因為當時"骨仔"打
      電話給伊，叫伊去看姚鈺驎到了沒，如果到了再打電話給
      "骨仔"，他才要出來，伊不知其交易之金額是多少，至伊
      身上之毒品是供自己施用，骨仔真實姓名不知云云（見台
      灣臺中地方法院檢察署九十一年度偵字第二三四００號卷
      第二十四、三十四頁），此與其上開偵查中之辯詞迥然有
      異，實難據以憑信；且查，被告於警詢之初已供稱證人姚
      鈺驎確實是要向伊購買毒品海洛因，是案發當日十三時透
      過"骨仔"以0000000000號行動電話與伊聯絡購
      買海洛因，伊才依約前往等語，而依上開行動電話之雙向
      通聯紀錄觀之，被告於查獲時身上所攜帶之行動電話00
      00000000號行動電話，與案發前姚鈺驎所持00
      00000000號為聯絡購毒所撥入之0000000
      000號行動電話間，在九十一年十一月二十八日十三時
      許，即證人姚鈺驎所指聯絡購買海洛因時間，00000
      00000號與0000000000號間確有兩次通話
      ，另其他時間亦有通話聯絡等節相符，此亦與證人姚鈺驎
      所證是透過上開行動電話聯絡購買海洛因乙節相符，堪信
      屬實。
（二）又本件證人姚鈺驎之警詢錄音帶，固於九十三年七月二日
      因安寧派出所水災而遭毀損，有警員洪裕雄報告一份在卷
      可稽（見原審卷第三十七頁），惟證人姚鈺驎業於原審調
      查時證稱警察並無用不當之方式詢問，且警詢之記憶比較
      清楚等語（詳見原審卷第六十九頁），雖證人姚鈺驎另證
      稱當時毒癮所以才於警詢這樣講等語（詳見原審卷第七十
      頁），惟證人即製作證人姚鈺驎筆錄之警員張忠仁則以原
      審調查時證稱：當時姚鈺驎的精神狀況正常，我與他只離
      五公尺等語（詳見原審卷第七十三頁），又證人即共同承
      辦本案之警員洪裕雄於本院證稱：原審卷附報告書為伊所
      製作，報告上所提及證人姚鈺驎之警詢錄音帶確因水災已
      毀損，當時是我們二人（指洪裕雄及張忠仁）共同承辦此
      案，詢問證人姚鈺驎時其精神狀況正常，當時證人沒有毒
      癮發作或其他怪狀等語（見本院卷第三十七頁），核被告
      於警詢之初所供證人姚鈺驎確實是要向伊購買毒品海洛因
      ，既與證人姚鈺驎於警詢所供情節核屬一致，自堪採憑。
（三）又按被告以外之人於偵查中向檢察官所為之陳述，除顯有
      不可信之情況者外，得為證據，刑事訴訟法第一百五十九
      條之一定有明文，而被告以外之人於檢察事務官、司法警
      察官或司法警察調查中所為之陳述，與審判中不符時，其
      先前之陳述具有較可信之特別情況，且為證明犯罪事實存
      否所必要者，得為證據。刑事訴訟法第一百五十九條之二
      亦有明文。查證人丙○○於警詢中證稱：「（問：請你詳
      述當時之情形？）當時我坐在我所駕駛之ＯＢ—０７３０
      號自小客車上，在梧棲鎮○○路體育場入口處等候，我聯
      絡要向其購毒之男子『阿弟』前來，於被警方查獲之前，
      『阿弟』駕駛一部ＩＸＴ─９４８號機車前來，並停在我
      駕駛座位旁，當時我自口袋取出新台幣一千元，正要交給
      『阿弟』時，即被警方當場查獲，（問：你是如何與丁○
      ○聯絡購買毒品？）約於九十一年十一月二十八日十三時
      左右，我以我女朋友黃詠薇的手機０９２３─２７１３９
      ３撥打丁○○的行動電話０９２３─１８８３１９，並向
      丁○○表示要購貨一千元，並且在體育場附近交易，丁○
      ○同意後，我就在體育場入口等候，（問：你是如何取得
      與丁○○聯絡之行動電話號碼０９２３─１８８３１９？
      ）是於三天前，在梧棲鎮○○路北海岸釣蝦場內遇到丁○
      ○，丁○○向我表示若有需要毒品，可以找他，並且當場
      留下０９２３─１８８３１９的行動電話給我」等語（見
      臺灣臺中地方法院檢察署九十一年度偵字第二三四○○號
      卷第十頁至第十一頁）；於偵查中復證稱：「（問：警察
      在查獲當時有將你之行動電話撥出紀錄影印下來？）是的
      ，這是我輸入的，電話簿內之名字叫阿弟仔，（問：為何
      叫丁○○為阿弟仔？）可能是丁○○跟我說的，（問：你
      打這三通電話，接之人均是丁○○，會不會是別人接而你
      聽錯了？）是丁○○接的，（問：你在電話中跟丁○○說
      什麼？）說我要一千元之東西，（問：你所謂東西是什麼
      ？）四號，（問：四號是否即是海洛因？）是，（問：約
      在哪裡交易？）被警察查獲地，是丁○○說在那邊交易的
      ，我是清水人，故對那邊亦有熟，當時第一通是問他有沒
      有東西，他說有，見面再講，第二通打給他說我到了，第
      二通是我到梧棲體育館才打的」等語（見臺灣臺中地方法
      院檢察署九十二年度偵續字第一二二號卷第三十七頁至第
      三十九頁、第八十五頁），證人姚玉麟於警詢及偵查中之
      證詞，均無任意性之爭議或瑕疵，而無顯不可信之情況；
      亦核與證人丙○○於本院證述：本案應該是警員洪裕雄及
      張忠仁共同承辦並詢問伊毒品案件，詢問時並沒有被刑求
      或其他不法方式之詢問等語一致，是證人姚鈺驎所證聯絡
      購毒情節堪以採憑。且證人即當時查獲之警員張忠仁於原
      審審理中具結證稱：「（問：提示偵卷十四頁職務報告書
      ，當時查獲經過為何？）當時我們是要巡邏，原本是要查
      緝私酒，行經體育場門口時，看到被告騎機車靠近姚鈺驎
      的汽車，我們當時的速度很慢，我們有看到姚鈺驎從車窗
      拿出壹仟元，被告並且從口袋拿出毒品，所以我的同事就
      表明警察，並說不要動，被告就將機車騎走，我同事就將
      機車後面的護欄拉住，被告就跌倒，抓住被告後，我們就
      問被告年籍，知道他是管轄內的毒品人口，被告一開始並
      不拿出毒品，但經過我們詢問後，被告才從口袋內拿出毒
      品來，我們有當場問姚鈺驎你拿出壹仟元是要做什麼，我
      們請他回派出所時，他才承認他是要向丁○○買毒品」等
      語（見原審卷第七十一頁）之查獲情形亦屬一致，堪以採
      信。
（四）至有關張忠仁製作之載有：「... 於九十一年十一月二十
      八日偵辦丁○○毒品案時。查獲偵訊時姚鈺驎稱係以其女
      友之行動電話0000000000撥打丁○○所有之0
      000000000電話約定購毒乙情，然查獲丁○○時
      ，自其身上取出一支ＭＯＴＯＲＯＬＡ牌３６８８Ｘ行動
      電話一支，門號為０９３８─４７３７７１，當時以派出
      所之室內電話撥打該號該手機確實為000000000
      0，另撥打姚鈺驎所稱丁○○所有之000000000
      0電話，該電話已無法接通... 」等語之職務報告書（見
      臺灣臺中地方法院檢察署九十一年度偵字第二三四○○號
      卷第四十四頁所示），亦據證人即警員張忠仁於原審證述
      係伊所製作明確（詳見原審卷第七十四頁），且本案被告
      丁○○及證人姚鈺驎為警查獲時，證人姚鈺驎所使用之０
      ９２３─２７１３９３號行動電話手機電話簿中確實儲存
      記載「弟仔、0000000000」，有姚鈺驎所使用
      行動電話顯示螢幕之影本一張附卷可參，再細譯東信電訊
      之行動電話門號0000000000雙向通聯紀錄，於
      九十一年十一月二十八日十三時三分五十二秒及十三時四
      分四十三秒，０９２３─２７１３９３號與000000
      0000號二支行動電話門號間確有二次通話紀錄，通話
      時間分別為三十七秒及六秒乙節，亦有東信電訊雙向通聯
      紀錄及客戶基本資料一份在卷可按，其通話時間長短，亦
      與證人姚鈺驎前開證述「... 當時第一通是問他有沒有東
      西，他說有，見面再講。第二通打給他說我到了，第二通
      是我到梧棲體育館才打的」等語通話時間之長短相符，且
      證人姚鈺驎於本院亦證稱：應該是警員洪裕雄及張忠仁共
      同承辦並詢問伊毒品案件，詢問時並沒有被刑求或其他不
      法方式之詢問，在本案被查獲前認識被告很久，我們小時
      候就認識，但很多年沒見面，沒有聯絡，案發時伊打電話
      0000000000號說要找"阿弟仔"，伊沒有說要買
      " 海洛因"，伊綽號"土豆"，被告之叔蔡明錫在原審作證
      時稱，他當時所使用0000-000000號行動電話
      有接到一個叫"土豆"的要來找被告，是伊本人打的這支電
      話，伊當時是想問"阿弟仔"有無海洛因，但我電話中沒提
      到"海洛因"這三個字，有提到在體育館那邊見面，（審判
      長問：你有無與被告約過在體育場見面嗎？）應該有，"
      阿弟仔"是被告等語（見本院卷第三七至三八頁）；益徵
      證人姚鈺驎於警詢、偵查中所述非虛。參諸被告於原審審
      理時，亦自承與證人姚鈺驎並無仇怨，衡情證人姚鈺驎亦
      無甘冒偽證之重典而設詞誣陷被告於罪之理，至證人姚鈺
      驎於原審審理時，雖改證稱：當時並不確定接電話之人是
      否為被告丁○○等語，且證人蔡欣全及蔡明錫先後於偵查
      中及原審審理中分別證稱當時係自己接到姚鈺驎所打之電
      話云云，然接電話者既僅有一人，而證人蔡欣全、蔡明錫
      卻均證稱：自己接到電話云云，渠等證詞已有重大齟齬，
      即有詳究之必要。再參以，證人蔡欣全先於偵查中證稱：
      當時係伊接到電話，伊向打來的人表示打錯了云云，然於
      同日原審訊問時（臺灣臺中地方法院檢察署檢察官以蔡欣
      全有串證之虞，向原審聲請羈押），旋即改證稱：當時手
      機伊係轉交給父親蔡增燦使用，蔡增燦則向伊表示手機有
      交予伊叔叔蔡明錫使用，至於丁○○有無使用該手機，伊
      並不清楚云云，證人蔡欣全其證詞反覆，顯無足採；至證
      人蔡明錫於原審審理時，雖證稱：「（問：第一通的通話
      內容為何？）電話一接通他就說要找丁○○，我就說這支
      電話並不是被告使用的，為何你會打這支電話，他又說是
      否可以跟他聯絡上，我就說我試看看，我就掛斷電話，隔
      了一會兒，他又打電話進來，問我是否已經跟被告聯絡了
      ，我說我跟被告聯絡看看，我就掛斷電話，我掛斷後，馬
      上打給丁○○，我只說你的朋友打電話來，（問：之後你
      如何跟被告聯繫？）我打二次給被告，第一通我跟他說你
      的朋友在體育場等你，掛斷沒有多久，我又打第二通說你
      的朋友不是在找你嗎？我就把電話掛斷」等語，而被告丁
      ○○於原審審理中則陳稱：「（九十一年十一月二十八日
      是否有接到蔡明錫打給你的電話？）有。我接到二通，（
      問：談話內容為何？）第一通他告訴我朋友打這支電話在
      找我，他只說綽號為土豆的人找我，第二通他又說他人在
      體育場找我，去找他，並沒有說土豆的手機號碼為何」等
      語，則被告與證人蔡明錫渠等對於上述通訊情節所供大致
      相吻，另佐以案發當日，倘被告並無販賣海洛因之意，而
      確係被告之叔叔即蔡明錫告知後，被告始前往該處，則被
      告於偵查中，為證明自身之清白，絕無隱瞞其叔叔真實姓
      名之理，然其於偵查中，則陳稱：「（問：姚鈺驎當時是
      要向你買毒品？）不是，他打電話給他的朋友骨仔，是向
      骨仔買海洛因，因為當時骨仔打電話給我，叫我去看姚鈺
      驎到了沒，如果到了我再打電話給骨仔，他才要出來，我
      不知道他們交易金額是多少」云云，再證人姚鈺驎於偵查
      中，雖表示當日接電話之人確為被告丁○○，惟於本院證
      稱不認識被告之叔蔡明錫或綽號「骨仔」的人，伊沒辦法
      在電話上聽到被告的聲音，就確認是被告本人，案發時伊
      打電話0000000000號說要找"阿弟仔"，... 等
      語，既核與被告之叔蔡明錫在原審作證時稱，他當時所使
      用0000-000000號行動電話有接到一個叫"土豆
      " 的要來找被告，是伊本人打的這支電話等語，核屬一致
      較為可採，本院互核上述證人證稱之接電話情形與證人姚
      鈺驎於偵審所證述情節，認被告於案發時係持用0000
      000000號行動電話，並透過不知情之蔡明錫持用上
      開0000000000號行動電話轉知姚鈺驎聯絡購貨
      乙節，此與證人姚鈺驎上開如事實欄所載之電話連絡販賣
      毒品事宜相吻，應堪認定。
（五）又上開0000－000000號行動電話於案發時雖為
      被告之叔蔡明錫所持用，惟已將證人丙○○欲購買毒品之
      意思、價額一千元及地點均通知被告，被告與證人丙○○
      均依約前往體育館晤面，證人丙○○並已掏出現金一千元
      將交付之際為警查獲等節以觀，證人於偵查中所陳述內容
      ，因較臨接犯罪發生之時點，記憶往往更為深刻，且少有
      外力之介入，除有違法取供之情形外，往往與真實較為符
      合，應較為可信，是證人姚鈺驎嗣後於原審審理中之證詞
      ，雖改稱尚未拿出現金云云，與其於警偵詢中之證述不符
      ，惟參酌上開警員張忠仁所證、姚鈺驎所使用之０９２３
      ─２７１３９３號手機電話簿、東信電訊雙向通聯紀錄及
      客戶基本資料所示，證人姚鈺驎於警詢及偵查中所證較符
      真實而可採，是認被告確係透過不知情之蔡明錫轉知，而
      有與證人姚鈺驎上開如事實欄所載之電話連絡販賣毒品事
      宜，應堪認定。至於證人蔡明錫所借用之0000000
      00號行動電話，雖警方於查獲被告後隨即試打該電話已
      無法接通，可能係關機而無法接通，參酌上開證人之手機
      電話簿、東信電訊雙向通聯紀錄及客戶基本資料等所示確
      有通訊實情，並不足據此為有利被告之認定。
（六）再查，被告丁○○於被查獲時所攜帶之白粉狀物體經送法
      務部調查局以化學呈色法及氣相層析質譜儀分析法鑑定結
      果，為海洛因成份，淨重○．二○公克（包裝重○．二二
      公克），有該局九十一年十二月二十四日調科壹字第一二
      ○○一二三八九號鑑定通知書附卷可參。而被告丁○○於
      本院前審審理中亦自承：為警查獲當天上午，伊有施用海
      洛因，伊施用方式係將海洛因摻入香菸使用，平均數天施
      用一次等語，則當天倘被告僅係友人相約，始前往案發地
      點，又何需隨身攜帶海洛因前往，縱因擔心毒癮發作，亦
      可先將海洛因摻入香菸而攜同前往，又豈有僅攜帶海洛因
      前去之理，是被告所辯實與常情有違，顯係事後卸責之詞
      ，不足採信。
（七）被告本院前審選任辯護人另為被告辯護稱：被告係臺中縣
      梧棲鎮體育場以二千元向綽號阿榮之人購得並吸用一次，
      證人姚鈺驎證稱那包約一千五百元，是被告以一千五百元
      之海洛因，以一千元之價格出售予證人姚鈺驎，足資證明
      被告無營利之意圖等語，惟查：證人姚鈺驎證稱：「（問
      ：你跟他拿一千元之東西可以吸幾次？）三次」、「可能
      含袋重才○．四公克，一千元也差不多」等語（見臺灣臺
      中地方法院檢察署九十二年度偵續字第一二二號卷第三十
      八頁、第三十九頁），且扣案之海洛因經送鑑定結果，淨
      重確僅○．二○公克（包裝重○．二二公克），則以證人
      姚鈺驎上開證稱購買一千元可施用三次以觀，被告謂其係
      以二千元購得後僅施用一次，即只剩一千五百元云云，即
      非可採，且重量既僅淨重○．二○公克，且查，證人姚鈺
      驎於原審亦證稱以一千元之價格買進上開重量之毒品海洛
      因應該差不多等語，足資證明辯護人辯稱被告所販賣之海
      洛因依姚鈺驎證稱價值約一千五百元，並無營利云云，即
      非可採。
（八）又我國查緝海洛因之施用或販賣一向執法甚嚴，對於販賣
      海洛因者尤科以重度刑責，且海洛因量微價高，販賣者率
      有暴利可圖，茍非意圖販賣營利，一般人焉有可能甘冒重
      度刑責而販賣海洛因，且被告不僅花費行動電話連繫費，
      且使用交通工具至連絡地點，均須花費時間及燃料等費用
      ，且被告復與證人姚鈺驎非親非故，果未賺取差價，應無
      依約攜帶海洛因前往約定地點之理。從而被告雖否認有販
      賣海洛因之犯行，而無可查證其販入與賣出之確實賺取差
      價，惟依前述之推論，被告販賣海洛因當有意圖營利之犯
      意，自亦足認定。綜上所述，本件事證明確，被告販賣第
      一級毒品海洛因未遂之犯行，堪以認定。
二、新舊法比較適用：
（一）被告行為後，毒品危害防制條例業於九十二年七月九日修
      正公布，九十三年一月九日施行，關於販賣第一級毒品罪
      部分，本罪之構成要件及刑罰，均未更異，惟修正後之毒
      品危害防制條例業已將販賣第一級毒品未遂罪，由原規定
      於「毒品危害防制條例第四條第五項」更換條文為「毒品
      危害防制條例第四條第六項」，非法律有變更，應依一般
      法律適用原則，適用裁判時法。
（二）按被告行為後，刑法及刑法施行法業於九十四年二月二日
      經總統修正公布，並於九十五年七月一日施行（下稱新刑
      法，修正前刑法下稱舊刑法），參酌最高法院九十五年五
      月二十三日刑事庭第八次會議決議，新刑法第二條第一項
      之規定，係規範行為後法律變更所生新舊法律比較適用之
      準據法，於新刑法施行後，應適用新刑法第二條第一項之
      規定，為「從舊從輕」之比較。另於比較時應就罪刑有關
      之共犯、未遂犯、想像競合犯、牽連犯、連續犯、結合犯
      ，以及累犯加重、自首減輕暨其他法定加減原因（如身分
      加減）與加減比例等一切情形，本於統一性及整體性原則
      ，綜其全部罪刑之結果而為比較入后：
    1.刑法第三十三條第五款關於罰金刑之規定，由「罰金：一
      元以上」修正為「罰金：新臺幣一千元以上，以百元計算
      之」，應依刑法第二條第一項規定，適用最有利於行為人
      之法律（最高法院九十五年度第八次刑事庭會議決議第三
      點第一項第一款參照）。毒品危害防制條例第四條第一項
      販賣第一級毒品罪關於「得併科新臺幣一千萬元以下罰金
      」之罰金刑部分，又刑法第六十七條規應：依新法規定，
      罰金有加重之情形時，就其最高度及最低度同時加重之，
      與舊法比較：罰金之加重僅加重其最高度（修正施行前刑
      法第六十八條），應以舊法有利於被告。綜上經比較新、
      舊法結果，應以被告行為時之法律即修正前刑法第三十三
      條第五款規定，最有利於被告。
    2.刑法第六十四條第二項關於死刑減輕之規定，由「死刑減
      輕者，為無期徒刑，或為十五年以下十二年以上有期徒刑
      。」修正為「死刑減輕者，為無期徒刑。」刑法第六十五
      條第二項關於無期徒刑減輕之規定，由「無期徒刑減輕者
      ，為七年以上有期徒刑。」修正為「無期徒刑減輕者，為
      二十年以下十五年以上有期徒刑。」應依刑法第二條第一
      項規定，適用最有利於行為人之法律（最高法院九十五年
      度第八次刑事庭會議決議第六點第五項參照）。經比較新
      、舊法結果，應以被告行為時之法律即修正前刑法第六十
      四條第二項、第六十五條第二項規定，最有利於被告。
      本件綜其全部比較結果，認就被告所犯販賣毒品之犯行，
      認以適用舊法對被告較為有利，自應依刑法第2條第1項前
      段規定，適用有利於被告之舊法規定，以為論處。
    3.又本案被告之未遂行為，修正前刑法原於第二十五條、第
      二十六條前段分別規定「已著手於犯罪行為之實行而不遂
      者，為未遂犯。未遂犯之處罰，以有特別規定者，為限」
      、「未遂犯之處罰，得按既遂犯之刑減輕之」；刑法修正
      後，將之合併規定於同法第二十五條此一條文中：「已著
      手於犯罪行為之實行而不遂者，為未遂犯（第一項）。未
      遂犯之處罰，以有特別規定者為限，並得按既遂犯之刑減
      輕之（第二項）」，惟按「行為後刑法條文經修正，惟無
      有利、不利情形（如刑法第十五條、第三十條之文字修正
      ，第五十五條但書、第五十九條實務見解之明文化、第二
      十六條未遂犯減輕其刑之規定列為第二十五條），非法律
      有變更，應依一般法律適用原則，適用裁判時法。」最高
      法院九十五年十一月七日第二十一次刑事庭會議決議在案
      ，是以本案並無法律變更之問題，爰依修正後刑法第二十
      五條第二項之規定，減輕其刑。
    4.刑法第五十九條關於刑之酌減規定，由「犯罪之情狀可憫
      恕者，得酌量減輕其刑。」修正為「犯罪之情狀顯可憫恕
      ，認科以最低度刑仍嫌過重者，得酌量減輕其刑。」僅係
      酌減審認標準見解之明文化，非屬法律之變更（最高法院
      九十五年度第八次刑事庭會議決議第六點第一項參照）。
三、按販賣毒品之所謂販賣行為，係行為人基於營利之目的，而
    販入或賣出毒品而言。販賣毒品者，其主觀上須有營利之意
    圖，且客觀上有販賣之行為，即足構成，至於實際上是否已
    經獲利，則非所問。又以政府為杜絕毒品之氾濫，對於查緝
    施用及販賣毒品之工作，無不嚴加執行，販賣毒品罪又係重
    罪，設若無利可圖，衡情一般持有毒品之人當無輕易將所持
    有之海洛因轉讓他人而甘冒於再次向他人購買時，有被查獲
    移送法辦危險之理。且毒品因可任意分裝或增減其份量，而
    每次買賣之價量，亦隨時隨雙方關係之深淺、當時之資力、
    需求程度及對行情之認知等因素，機動的調整，因之販賣之
    利得，除經坦承犯行，或價量均臻明確外，委難察得實情，
    職是之故，縱未確切查得販賣賺取之實際差價，但除別有事
    證，足認係按同一價格轉讓，確未牟利外，尚難執此認非法
    販賣之事證有所不足，致知過坦承者難辭重典，飾詞否認者
    反得逞僥倖，而失情理之平。又按毒品危害防制條例第四條
    所規定之販賣毒品罪，雖不以販入之後復行賣出為要件，祇
    要以營利為目的，將毒品販入或賣出，有一於此，其犯罪即
    為完成。惟其行為態樣，可分為販入、賣出、販入後復行賣
    出等三種情形，其中販入或賣出，有一於此，其犯罪固屬完
    成。最高法院九十六年台上字第三五五一號判決著有明文。
    又犯罪之著手階段，係指行為人為實現犯意而開始實行犯罪
    構成要件之行為而言，販賣毒品，自應以毒販與購毒者就買
    賣毒品之內容有所表示時，應認已經著手販賣毒品之實施（
    最高法院九十三年度台上字第四六二號裁判意旨參照）。查
    海洛因是毒品危害防制條例第二條第二項第一款規定之第一
    級毒品。被告丁○○與證人姚鈺驎就買賣毒品海洛因之內容
    ，雙方透過不知情之蔡明錫傳遞通話內容既已有合致，且均
    依約前往約定地點之體育館交付毒品，雖證人丙○○已就買
    賣毒品海洛因之價款一千元遞交，但被告未及交付毒品海洛
    即被查獲，因而尚未完成交易，應屬販賣第一級毒品未遂罪
    ，是核被告丁○○所為，係犯九十三年一月九日修正後毒品
    危害防制條例第四條第六項、第一項之販賣第一級毒品未遂
    罪。被告販賣毒品前持有毒品之行為，為販賣毒品之高度行
    為所吸收，不另論罪。被告利用不知情之蔡明錫代為轉知證
    人姚鈺驎通訊內容用以販賣毒品海洛因，為間接正犯。又被
    告已著手於販賣第一級毒品之行為，然尚未交付毒品及取得
    金錢，其犯罪尚屬未遂，爰依修正後刑法第二十五條第二項
    之規定，按既遂犯之刑度減輕其刑。另被告販賣毒品數量驗
    餘淨重僅○．二○公克，且尚未交易完成，其惡性與犯罪情
    節及所生危害，尚與大量走私進口或長期販賣毒品之「大盤
    」、「中盤」毒販，存有差異，倘概科以法定本刑之死刑、
    無期徒刑，尚屬情輕法重，猶嫌過苛，且難謂符合罪刑相當
    性及比例原則，本院衡其犯罪情狀，認被告就販賣第一級毒
    品犯行縱科處無期徒刑，在客觀上仍足以引起一般人同情，
    爰依刑法第五十九條、修正前刑法第六十四條、第六十五條
    之規定，酌量遞減輕其刑。原審經審理之結果，認被告罪證
    明確，予以論罪科刑，固非無見。惟查：(1)毒品危害防制
    條例業於九十二年七月九日修正公布，九十三年一月九日施
    行，原審未說明新舊法比較適用，尚未有洽。(2)刑法於九
    十四年二月二日修正公布，並於被告行為後之九十五年七月
    一日施行，而其中第六十四條、第六十五條已經修正，依刑
    法第二條第一項規定，以適用修正前之刑法第六十四條第二
    項、第六十五條第二項規定對被告較為有利，原審未及審酌
    ，亦有未洽。被告上訴否認犯罪，指摘原審判決不當，惟本
    案事證已明，詳如前述，被告所辯顯係卸責之詞委無足採，
    被告上訴為無理由，惟原審判決既有上開可議之處，自應由
    本院予以撤銷改判。爰審酌被告丁○○販賣第一級毒品，足
    以使購買施用者導致精神障礙與性格異常，甚至造成人民生
    命健康受損之危險以及成癮性，其戕害國人身體健康，且有
    危害社會安全之虞，犯後仍矢口否認犯行，惟念其販賣之次
    數僅有一次，且數量尚微，未及完成交易即遭警查獲等一切
    情狀，量處如主文第二項所示之刑，以示懲儆。至被告販賣
    毒品，尚未收受價金即為警查獲，並無販毒所得，是無從依
    毒品危害防制條例第十九條第一項之規定為沒收之宣告；另
    扣案之毒品，既已於原審九十二年訴字第四三七號諭知沒收
    銷燬確定，則既已滅失，本院自無從再予諭知沒收銷燬；又
    被告用於販賣毒品所使用之ＩＸＴ─９４８號機車，係蔡芙
    苗所有，有車號查詢重型機車車籍資料可佐，既非被告所有
    且非專供犯罪所用，爰不得依毒品危害防制條例第十九條第
    三項之規定諭知沒收（最高法院九十一年度台上字第六一八
    號判決參照），均附此敘明。
據上論斷，應依刑事訴訟法第三百六十九條第一項前段、第三百
六十四條、第二百九十九條第一項前段，毒品危害防制條例第四
條第一項、第六項，刑法第十一條前段、第二條第一項前段、第
二十五條第二項、第五十九條，判決如主文。
本案經檢察官乙○○到庭執行職務。
中    華    民    國    97    年    2     月    4     日
            刑事第七庭    審判長法  官  林  榮  龍
                                法  官  江  錫  麟
                                法  官  張  惠  立
上列正本證明與原本無異。
如不服本判決應於收受送達後十日內向本院提出上訴書狀，其未
敘述上訴之理由者並得於提起上訴後十日內向本院補提理由書 (
均須按他造當事人之人數附繕本)。
                                書記官  林  育  德
中    華    民    國    97    年    2     月    5     日
附錄：本案論罪科刑法條全文
毒品危害防制條例第4條
製造、運輸、販賣第一級毒品者，處死刑或無期徒刑；處無期徒
刑者，得併科新臺幣 1 千萬元以下罰金。
製造、運輸、販賣第二級毒品者，處無期徒刑或 7 年以上有期徒
刑，得併科新臺幣 7 百萬元以下罰金。
製造、運輸、販賣第三級毒品者，處 5 年以上有期徒刑，得併科
新臺幣 5 百萬元以下罰金。
製造、運輸、販賣第四級毒品者，處 3 年以上 10 年以下有期徒
刑，得併科新臺幣 3 百萬元以下罰金。
製造、運輸、販賣專供製造或施用毒品之器具者，處 1 年以上 7
年以下有期徒刑，得併科新臺幣 1 百萬元以下罰金。
前五項之未遂犯罰之。


司法院資訊處製作；財團法人民間司法改革基金會備份。
